臺灣高等法院高雄分院刑事裁定
111年度毒抗字第75號
抗  告  人  
即  被  告  蔡雅惠




上列抗告人因聲請觀察勒戒案件，不服臺灣高雄地方法院中華民
國110年12月16日裁定(110年度毒聲字第1227號)，提起抗告，本
院裁定如下：
    主  文
原裁定撤銷，發回臺灣高雄地方法院。
    理  由
一、抗告意旨略以：抗告人即被告甲○○於民國110年9月24日，因
    身上不夠新臺幣（下同）6,000元繳交慈惠醫院戒癮治療費
    用，故未前往。另抗告人係低收入戶，目前懷孕近6月，還
    要照顧5名未成年子女，其中2名領有殘障手冊，因5名小孩
    無人照顧，實在不適於觀察勒戒。抗告人現已準備好6,000
    元繳交戒癮治療費用，且未再接觸毒品，也真心改過向上，
    懇請給予戒癮治療之機會等語。
二、犯毒品危害防制條例第10條之罪者，檢察官應聲請法院裁定
    ，令被告入勒戒處所觀察、勒戒，其期間不得逾二月，毒品
    危害防制條例第20條第1項定有明文。又參酌毒品危害防制
    條例第24條規定，可知對於施用毒品者之治療模式，除採用
    原有之「附命完成戒癮治療緩起訴處分」及「觀察、勒戒或
    強制戒治」雙軌治療模式外，更賦與檢察官得依個案情形，
    以刑事訴訟法第253 條之2 第1 項第4 至6 款或第8 款規定
    ，給予施用毒品者義務勞務、繳納處分金、心理輔導、法治
    教育或其他預防再犯措施為附條件之緩起訴處分，俾使其能
    經由多元化之緩起訴處遇，能有效並適當戒除毒癮而徹底擺
    脫毒品危害。
三、查抗告人於110 年4 月19日22時許，在高雄市○○區○○路000 
    巷00號住處內，以將第二級毒品甲基安非他命置於玻璃球內
    燒烤後，再吸食煙霧之方式，施用甲基安非他命1 次之事實
    ，業據被告於警詢及偵查中坦白承認，並有正修科技大學超
    微量研究科技中心110年5 月19日尿液檢驗報告在卷可參。
    由於抗告人施用第二級毒品甲基安非他命，故依前開說明，
    檢察官就本次施用毒品犯行，自可依職權採取「附命完成戒
    癮治療緩起訴處分」或「觀察、勒戒或強制戒治」之治療模
    式。
四、又是否採取「附命完成戒癮治療緩起訴處分」或「觀察、勒
    戒或強制戒治」之治療模式，檢察官固有選擇裁量權，惟此
    處之裁量權非得恣意為之，仍應斟酌、評估施用毒品者之成
    癮性、施用動機或生活環境等相關因素，綜合評價而為合義
    務性之裁量。且檢察官進行裁量時，如有裁量逾越、裁量濫
    用、裁量怠惰等裁量瑕疵時，法院即得介入審查。而所謂裁
    量怠惰係指法律雖賦予裁量權，但該機關並未衡酌個案之情
    節，即做出決定；或因故意或過失而消極的不行使裁量權。
五、觀之檢察官聲請意旨，檢察官係以：抗告人雖同意為戒癮治
    療緩起訴，然經轉介慈惠醫院進行戒癮治療初診評估，抗告
    人並未於慈惠醫院指定日前往接受戒癮治療初診評估，且經
    醫院去電抗告人，抗告人表示自己是低收入戶希望延後初診
    ，改至110 年9 月24日，當天仍表示沒錢無法初診，未到慈
    惠醫院完成評估，顯見抗告人無戒癮治療之真意及決心為由
    ，認抗告人不適宜為戒癮治療緩起訴，故聲請裁定將抗告人
    送觀察勒戒。而原審認檢察官此部分職權之行使尚屬合法，
    形式上亦無裁量恣意或濫用之情，於法有據，遂依檢察官之
    聲請，裁定將抗告人送觀察勒戒。
六、本院審酌抗告人於偵查中同意至指定醫院接受評估，並自承
    ：目前職業賣雞肉，月薪3、4萬元等語。且曾於記載「未於
    指定日期參加初診評估者，直接評估為『不適合參加戒癮治
    療』」等語之切結書簽名。嗣抗告人未於指定日期即110年9
    月10日、同年月24日至慈惠醫院參加第二級毒品戒癮治療初
    診評估之事實，固有訊問筆錄、未完成戒癮治療評估通知書
    、參與第二級毒品戒癮治療應行注意事項切結書在卷可參（
    詳毒偵卷第55頁以下、第65頁、第69頁）。惟抗告人係低收
    入戶之事實，有高雄市大寮區公所低收入戶證明書可參（核
    列日期為107年3月1日，詳本院卷第19頁）。且依前開未完
    成戒癮治療評估通知書之記載，抗告人係以低收入戶，沒錢
    無法初診為由，未至慈惠醫院進行戒癮治療初診評估。則在
    抗告人自稱月薪為3、4萬元之情形下，是否因一時失業，且
    係低收入戶，須負擔家計，故暫時無法籌措戒癮治療評估費
    用6,000元，尚有待斟酌。檢察官未斟酌上開情事，即不分
    情節，以抗告人未參加戒癮治療初診評估，應無戒癮治療之
    真意及決心為由，認抗告人不適宜採取「附命完成戒癮治療
    緩起訴處分」。將可能使一時無資力繳納戒癮治療初診評估
    費用之抗告人，必須放棄「附命完成戒癮治療緩起訴處分」
    ，僅能被拘束自由，進入勒戒處所施以觀察勒戒，無異懲罰
    經濟上弱勢之人，使其處於更不利之地位，自有違公平正義
    ，亦有未妥善行使裁量權之裁量怠惰違法。因檢察官
    就本案所為之裁量，顯有瑕疵，難認適法。原裁定未斟酌上
    開情事，即依檢察官之聲請，裁定抗告人應入勒戒處所觀察
    勒戒，尚有可議之處，其裁定即屬無法維持。故本件抗告為
    有理由，應由本院將原裁定撤銷，發回原審確實查明，再為
    適當之裁定。
據上論結，應依刑事訴訟法第413 條前段，裁定如主文。
中    華    民    國    111     年    2    月   21    日
                  刑事第三庭    審判長法  官  吳進寶
                                      法  官  徐美麗
                                      法  官  方百正　　
以上正本證明與原本無異。
本裁定不得再抗告。
中    華    民    國    111     年    2    月   21    日
                                      書記官  呂姿儀